【裁判字號】    99,交抗,484
【裁判日期】    990610
【裁判案由】    聲明異議
【裁判全文】
臺灣高等法院臺中分院交通事件裁定     99年度交抗字第484號
抗  告  人
即受處分人  甲○○
上列抗告人因違反道路交通管理處罰條例案件，不服臺灣臺中地
方法院，中華民國99年5月12日所為裁定（99年度交聲字第1807
號），提起抗告，本院裁定如下：
    主  文
抗告駁回。
    理  由
一、原處分機關略以：抗告人即受處分人（下稱抗告人）甲○○
    於民國99年1月10日16時40分許，駕駛所有之車牌號碼5S-36
    83號自用小客車，行經國道三號高速公路樹林收費站南下第
    13車道，因「汽車行駛於應繳費之公路不依規定繳費（未申
    裝戶行駛電子收費車道）經通知補繳，繳費期限99年2月25
    日止未補繳」之違規，經內政部警政署國道公路警察局第六
    警察隊樹林分隊員警依道路交通管理處罰條例第27條第1項
    以公警局交字第ZFP051154號逕行舉發，抗告人於期限內到
    案申訴，經舉發單位查復，仍有不服。本所遂於99年4月16
    日以中監違字第裁60－ZEP051154裁決書裁處罰鍰新臺幣（
    下同）3000元；逾期不繳納，則依法送強制執行。
二、抗告意旨略以：抗告人於收受通知後，即先後向遠通電收股
    份有限公司繳納新臺幣（下同）90元，並向交通部公路總局
    繳納600元，至於另受罰緩3,000元部分，係因抗告人從未收
    受合法通知所致，而諸此未受合法送達之行政處分，依現行
    實務應為撤銷之裁定，惟原裁定未加審酌即駁回聲明異議，
    於法尚有未合，為此提起抗告云云。
三、按汽車行駛於應繳費之公路、橋樑、隧道或輪渡，不依規定
    繳費者，處汽車所有人或駕駛人3,000元以上6,000元以下罰
    鍰，並追繳欠費，道路交通管理處罰條例第27條第1項定有
    明文。又交通部臺灣區○道○○○路局為辦理電子收費申裝
    及欠費追繳作業，依據公路通行費徵收管理辦法相關規定訂
    定交通部臺灣區○道○○○路局電子收費申裝及欠費追繳作
    業注意事項；車輛不依規定繳納通行費，營運單位之自動收
    費系統應將該用路人車輛之車種、牌照號碼、通行時間、地
    點、行駛方向等予以記錄並照相或錄影存記。營運單位應依
    高公局查明之車籍資料，製發「補繳通行費及作業處理費通
    知單」，追繳通行費並加收作業處理費用。但因系統因素致
    無法完成扣款交易者，不另收作業處理費；用路人應依「補
    繳通行費及作業處理費通知單」所列金額及繳費期限完成補
    繳，逾補繳期限截止日未繳納者，依法舉發，交通部臺灣區
    ○道高速公路局電子收費申裝及欠費追繳作業注意事項第1
    條、第13條第1項及第2項、第17條固分別定有明文。次按處
    理違反道路交通管理事件，有關文書送達之程序，準用行政
    程序法送達之規定，違反道路交通管理事件統一裁罰基準及
    處理細則第5條定有明文。而行政程序法中對於文書之送達
    ，於應受送達人之住居所、事務所或營業所為之；於應送達
    處所不獲會晤應受送達人時，得將文書付與有辨別事理能力
    之同居人、受僱人或應送達處所之接收郵件人員；又送達不
    能依前2條規定為之者，得將文書寄存送達地之地方自治或
    警察機關，並作送達通知書2份，1份黏貼於應受送達人住居
    所、事務所、營業所或其就業處所門首，另1份交由鄰居轉
    交或置於該送達處所信箱或其他適當位置，以為送達。前項
    情形，由郵政機關為送達者，得將文書寄存於送達地之郵政
    機關。寄存機關自收受寄存文書之日起，應保存3個月，行
    政程序法第72條第1項前段、第73條第1項、第74條分別定有
    明文。
四、經查：
（一）抗告人於99年1月10日16時40分許，駕駛所有之車牌號碼
      5S-3683號自用小客車，行經國道高速公路樹林收費站南
      下第13車道，因汽車行駛於應繳費之公路不依規定繳費（
      未申裝戶行駛電子收費車道）之違規乙情，經交通部臺灣
      區○道○○○路局委託遠通電收公司，依抗告人之戶籍地
      即臺中市○區○○里○○街163巷16號3樓送達高速公路通
      行費催繳通知單，限於99年2月25日止補繳，抗告人未於
      期限內補繳，經內政部警政署國道公路警察局第六警察隊
      樹林分隊員警於99年3月25日填製公警局交字第ZEP051154
      號舉發違反道路交通管理事件通知單並採證照片，依上址
      戶籍地寄送予抗告人逕行舉發，並於99年3月29日經抗告
      人之同居人收受送達，抗告人於期限內申訴，經舉發單位
      查復仍有不服，原處分機關遂於99年4月16日以中監違字
      第裁60－ZEP051154裁決書裁處罰鍰3,000元等事實，為抗
      告人所不否認，並有交通部台灣省國道高速公路局樹林收
      費站99年4月13日高樹稽字第0990000740號函暨所附通行
      費補繳通知單送達證書、上開舉發通知單、採證相片、舉
      發通知單送達證書及上開裁決書影本各1份在卷可稽，是
      抗告人「汽車行駛於應繳費之公路不依規定繳費（未申裝
      戶行駛電子收費車道）經通知補繳，繳費期限99年2月25
      日止未補繳」之違規行為，堪以認定。
（二）按汽車行駛於應繳費之公路、橋樑、隧道或輪渡，不依規
      定繳費者，處汽車所有人或駕駛人新臺幣3,000元以上
      6,000元以下罰鍰，並追繳欠費；汽車駕駛人在道路收費
      停車處所停車，未依規定繳費，主管機關應書面通知駕駛
      人於7日內補繳，並收取必要之工本費用，逾期再不繳納
      ，處新臺幣300元罰鍰，道路交通管理處罰條例第27條第1
      項及第56條第2項分別定有明文。而上開規定係道路交通
      管理處罰條例關於使用費用繳納之規定，且均屬公法上金
      錢給付義務之性質（規費法第8條第1項第1款），二者於
      第56 條94年2月5日修正前，處罰之型態同為「不依規定
      繳費者」，第56條第2項於修正後，其處罰型態修正為「
      書面通知駕駛人於七日內補繳…『逾期再不繳納』」，揆
      諸其修正理由，原提案說明認「停車」本身不具規範違反
      性，且駕駛人往往疏忽未繳納該費用，是停車費繳交義務
      之違反，僅係公法上金錢給付義務之給付遲延，主張該條
      例原第56條第1項第11款「在道路收費停車處所停車不依
      規定繳納」之處罰予以刪除，雖嗣後依黨團協商結果將其
      改列同條第2項仍予處罰，惟參酌修正後之處罰型態改為
      「逾期再不繳納」，可認立法者認其規範違反性非於「停
      車未繳費」之行為，而係「經通知補繳後逾期仍未繳納」
      之行為。反觀同條例第27條第1項自86年1月22日迄今均未
      修正，著眼在於我國以往使用公路、橋樑、隧道或渡輪之
      收費均採人工收費方式，故駕駛人行駛於上開地點不依規
      定繳費，乃明知未繳費而強行通過收費處所之行為，難諉
      為疏忽所致；但邇來電子收費設備之採用，部分取代傳統
      人工收費方式，駕駛人於行駛前雖有注意票證餘額是否足
      敷繳費之義務，惟其駕駛過程中難以時刻觀察該票證餘額
      ，且通過收費處所發覺餘額不足時，亦難有立即停止駕駛
      並補足餘額之機會，此於高速行駛之公路上尤其明顯，是
      若駕駛人行駛於採用電子收費設備之上開地點不依規定繳
      費，是否仍一致認定其確有不繳費之故意及具有規範違反
      性，已非無疑。據此，本於上開條例第27條第1項汽車行
      駛於應繳費之公路應繳納之通行費，及第56條第2項在道
      路收費停車處所停車應繳納之停車費，均屬公法上金錢給
      付義務之特質，於該條例第27條第1項在非人工收費之電
      子設備收費情形，未及比照同條例第56條第2項修正為「
      通知駕駛人補繳..逾期再不繳納」前，仍應作相同之解釋
      ，即認在行駛於應繳費並使用電子收費設備之上開處所此
      特殊情形下，該條例第27條第1項之「不依規定繳費」，
      應解釋為「經通知補繳後逾期仍未繳納」之行為。又上開
      二種公法上金錢給付義務之給付遲延型態，本應適用規費
      法之相關規定予以徵收，道路交通管理處罰條例特別明文
      加以處罰，此乃立法者基於加強道路交通管理、維護交通
      秩序、確保交通安全所為之立法決定，而非謂其費用之繳
      納可排除規費法相關規定之適用；是按規費法第2條第1項
      規定，應適用公路法關於規費徵收之規定。復按公路法第
      24 條第2項授權交通部訂立之公路通行費徵收管理辦法及
      交通部臺灣區○道○○○路局電子收費申裝及欠費追繳作
      業注意事項等規定，關於汽車行駛於應繳納通行費之國道
      高速公路未依規定繳納，應由營運單位即遠通電收股份有
      限公司寄發補繳通行費通知單通知駕駛人補繳通行費，逾
      期未繳納者，再移送警察單位依道路交通管理處罰條例第
      27 條第1項規定依法舉發之。再觀交通部公路總局所訂「
      電子收費申裝及欠費追繳作業注意事項」之規定，已依規
      費法第14條但書「依法令規定通知繳納者」之規定訂定繳
      納期限，有「欠費追補繳期」供用路人於期限內依規定繳
      費之補繳機制，為「行為有連續或繼續之狀態者」之適用
      ，故欠費行為有關ETC通行費逾期未繳，其舉發應以欠費
      補繳期限終止日之次日起，算至3個月內，就欠費之車輛
      使用人或車主，經通知後，仍未依期限補繳者，才視為拒
      繳行為，並依道路交通管理處罰條例第27條第1項規定移
      送國道公路警察局舉發。再者，道路交通管理處罰條例第
      90 條創設舉發機關之舉發權時效之概念，且與處罰機關
      之裁處權時效同時併存，係為保障人民權益，且有督促舉
      發機關就交通秩序罰為迅速、及時之處理，不致因無時效
      之規定而導致人民將永久受到追訴處罰之不確定性。然舉
      發權之行使，究需以舉發權之存在為前提，易言之，需駕
      駛人有違反道路交通管理處罰條例之行為存在，警察機關
      方有舉發權應及時行使之義務發生。而道路交通管理處罰
      條例第27條第1項之「不依規定繳費」，在電子收費設備
      之情形係指「經通知補繳後逾期仍未繳納」，業經說明如
      前，是駕駛人在經通知補繳期限前，是否有「汽車行駛於
      應繳費之公路不依規定繳費」之違規事實，仍屬不確定狀
      態，警察機關尚無舉發權，受處分人於補繳期限屆滿後仍
      未補繳費用，其違規行為方屬成立（臺灣高等法院97年10
      月13日97年度第五次刑事庭庭長會議紀錄、臺灣高等法院
      暨所屬法院九十七年度法律座談會刑事類臨時提案第一號
      決議參照），合先敘明。
（三）次按辦理電子收費申裝及欠費追繳作業，依據「公路通行
      費徵收管理辦法」相關規定訂定「交通部臺灣區○道○○
      ○路局電子收費申裝及欠費追繳作業注意事項」，依公路
      通行費徵收管理辦法第15條規定，用路人不依規定繳費者
      ，營運單位應依用路人不同之欠費行為，依本局（指高速
      公路局）查明之車籍資料，製發「補繳通行費及作業處理
      費通知單」，追繳通行費並加收作業處理費用；用路人應
      於通知單所列之繳費期限內完成補繳程序，逾期未繳納則
      移送相關警察單位依法處理，交通部臺灣區○道○○○路
      局電子收費申裝及欠費追繳作業注意事項第1項、第13項
      第1款、第17項第3款分別定有明文。而處理違反道路交通
      管理事件，有關文書送達之程序，依行政程序法之規定，
      違反道路交通管理事件統一裁罰基準及處理細則第5條定
      有明文。
（四）抗告人對於其以前揭車輛，於上開時、地，因行駛於應繳
      費之公路不依規定繳費（未申裝戶行駛電子收費車道）之
      違規，經交通部臺灣區○道○○○路局（下稱高速公路局
      ）委託遠通電收股份有限公司（下稱遠通公司）向抗告人
      之戶籍地送達補繳通行費及作業處理費通知單，惟抗告人
      未於繳費期限即99年2月25日完成繳納之情，雖不否認，
      然主張其未收受合法通知云云。惟查：抗告人於92年10月
      20日起即設戶籍於臺中市○區○○里○○街163巷16號3樓
      ，遠通公司委由郵務機關就高速公路通行費補繳通知單（
      下稱補繳通知單）依抗告人之上揭地址為送達，因未獲會
      晤異議人本人，亦無受領文書之同居人、受雇人或應受送
      達處所接收郵件人員，而於99年2月6日寄存於臺中英才郵
      局，以為送達，有抗告人之個人基本資料查詢結果、高速
      公路局委託遠通公司辦理電子收費業務送達證書在卷可憑
      ，是依上開行政程序法之規定，本件繳費通知單既已依行
      政程序法第74條為寄存送達，應已發生合法送達之效力。
      且按汽車所有人名稱、住所等如有變更，應向公路監理機
      關辦理登記；車主、駕駛人依規定向公路監理機關申領之
      車輛牌照、駕駛執照，係以戶籍住所為登記地址；基於社
      會現況及便民原則，並因應車主、駕駛人需要，於公路監
      理電腦系統車籍及駕籍檔中增列通信地址，以利公路監理
      機關各項通知單之寄達，特訂定本注意事項；公路監理機
      關受理車主、駕駛人申請增設通信地址後，應立即登載於
      公路監理電腦系統之車籍及駕籍檔中；爾後各項便民服務
      之通知事項及汽車燃料使用費繳款通知、汽車使用牌照稅
      繳款通知及違規通知單、裁決書之送達，皆以通信地址寄
      發，道路交通安全規則第23條第1項、公路監理電腦系統
      車輛車籍及駕駛人駕籍增設「通信地址」（99年2月23 日
      修正為「住居所或就業處所」）欄位作業注意事項第1條
      、第6條定有明文。本件抗告人既未主張其曾向監理機關
      辦理登記其實際居住處所地址或通訊地址，自難課以行政
      機關訪查其實際居所或通訊地址何在之責，應係可歸責於
      抗告人之事由，而由抗告人自行承擔未能親自收受上開補
      繳通知單之不利益，況依原舉發機關及原處分機關分別依
      抗告人之戶籍地址送達本件舉發通知書、交通管理事件裁
      決書時，均已分別由同居人即抗告人之父、抗告人本人收
      受送達等情，亦難認抗告人實際上非居住於上揭戶籍地址
      ，是抗告人上開所辯，顯難憑採。從而原處分機關就抗告
      人上述違規行為，依上開法條規定，裁處罰鍰3,000元，
      並無不當。原審認抗告人之聲明異議為無理由，而予以駁
      回，亦無不合。抗告人之抗告意旨，猶執前詞指摘原裁定
      不當，難認有理由，應予駁回。
五、據上論斷，道路交通案件處理辦法第26條，刑事訴訟法第41
    2條，裁定如主文。
中    華    民    國    99    年    6     月    10    日
            交通法庭    審判長法  官  羅  得  村
                              法  官  簡  源  希
                              法  官  郭  瑞  祥
上列正本證明與原本無異。
不得再抗告。
                              書記官  李  妍  嬅
中    華    民    國    99    年    6     月    10    日

司法院資訊處製作；財團法人民間司法改革基金會備份。
